臺灣板橋地方法院刑事判決　　　　　　　95年度重訴字第44號
公　訴　人　臺灣板橋地方法院檢察署檢察官
被　　　告　甲○○
　　　　　　　　　　（
選任辯護人　廖穎愷律師
上列被告因殺人案件，經檢察官提起公訴（95年度偵字第9830號
），本院判決如下：
    主  文
甲○○殺人，處有期徒刑拾年。並應於刑之執行完畢或赦免後，
令入相當處所，施以監護參年。
    事  實
一、甲○○長期於醫院精神科就診，經診斷為精神症，有被害妄
    想、忌妒妄想、自殺行為、暴力行為及情緒激躁等症狀。其
    與丁○○係夫妻關係，平日感情不睦，於民國95年4 月9 日
    上午10時許（起訴書誤為同日上午8 時30分許），在臺北縣
    三重市○○路○ 段76巷30號3 樓住處，兩人再度因財務問題
    發生爭吵，又因妻子日前離家出走數天，甲○○情緒就已極
    度不穩，兩人言語衝突後，丁○○隨即欲外出離家，甲○○
    見狀即引發高強度之激動情緒，產生難以遏止之攻擊行動，
    ，其辨識行為違法性之能力，顯著降低，已屬精神耗弱之人
    ，其對於以手勒住他人頸部，極易導致他人窒息死亡之結果
    ，有所預見、認識，竟萌生殺人之不確定故意，雖認知死亡
    結果之發生，亦不違背其本意，仍以雙手掐住丁○○之脖子
    ，經丁○○奮力掙扎後，甲○○仍不鬆手，又以右手肘單手
    自丁○○身後強行緊勒丁○○之頸部，導致丁○○窒息死亡
    。嗣甲○○發現丁○○死亡後，隨即點燃炭火欲燒炭自殺，
    迨經其父乙○○發覺異狀後報警，經警破門進入查看，發現
    丁○○當時已氣絕身亡，甲○○尚有氣息雙手緊抱丁○○身
    體，遂將甲○○送往醫院救治。
二、案經丁○○之母丙○○○告訴及臺北縣政府警察局三重分局
    報請臺灣板橋地方法院檢察署檢察官偵查起訴。
    理?由
壹、有關證據能力之部分：
一、按被告以外之人於審判外之言詞或書面陳述，除法律有規定
    者外，不得作為證據，刑事訴訟法第159 條第1 項定有明文
    。查證人即被告甲○○之父乙○○於警詢中之證言（見臺灣
    板橋地方法院檢察署95年度偵字第9830號偵查卷宗第18頁調
    查筆錄），雖屬被告以外之人於本案審判外所為之言詞陳述
    ，惟被告甲○○及辯護人均表示沒有意見，亦未於本院言詞
    辯論終結前聲明異議，本院審酌該證據核無違法取證或證明
    力顯然過低之情事，依該陳述作成時之情況，並無顯不可信
    之情形，自得為證據。
二、次按，法務部法醫研究所（95）醫鑑字第0749號鑑定書、臺
    灣板橋地方法院檢察署法醫驗斷書、相驗屍體證明書各1 件
    （附於同上署95年度相字第550 號相驗卷宗第28至52頁），
    性質上均為被告以外之人，亦即鑑定人即法醫師或檢驗員或
    醫師於審判外之書面陳述，核屬前揭刑事訴訟法所定之傳聞
    證據，且係針對本件個案作成與公務員職務上所製作之紀錄
    文書，即與刑事訴訟法第159 條之4 第1 款規定之例行性紀
    錄文書有間（該條款立法理由參照），惟前開法醫研究所之
    鑑定書，乃法務部法醫研究所之法醫師於偵查中，受檢察官
    依刑事訴訟法第208 條之規定所囑託機關所屬之鑑定人，參
    照鑑定書之首頁明確記載「結文：茲於臺灣板橋地方法院檢
    察署95年度相字第550 號丁○○死亡案件為鑑定人，謹本所
    知必為公正誠實之鑑定，此結」等語；而相驗屍體證明書則
    為臺灣板橋地方法院檢察署之法醫師於偵查中，隨同該署檢
    察官相驗後所為，應認該法醫師為檢察官依刑事訴訟法第19
    8 條之規定所選任之鑑定人，可見上開鑑定書與驗斷書，均
    係法醫師依刑事訴訟法第206 條第1 項規定所出具之書面鑑
    定報告，應屬刑事訴訟法第159 條第1 項「被告以外之人於
    審判外之言詞或書面陳述，除法律有規定者外，不得作為證
    據」規定，所稱「法律有規定者」之情形，應有證據能力。
三、所謂「傳聞證據」之定義係指「審判外」所為之「陳述或所
    發生之敘述性動作」，而提出於法庭用來證明該敘述事項之
    真實性之證據。其中「敘述性動作」乃指使人可得而知其意
    涵之動作。基本上，證據係在公判庭上經過調查程序後方得
    以被採用。因此，以公判庭為基準以考量證據之性質時，「
    傳聞證據」自屬以公判庭外之供述為內容之證據。即係透過
    人之意思活動予以傳達，即供述者對於有關體驗之事實，經
    由知覺、記憶、表現、敘述或敘述性動作等過程予以傳達，
    故亦稱之為「供述證據」。此與「非供述證據」（非傳聞證
    據），即非透過人之意思活動予以傳達之證據，如物證、書
    證等之不同，在於人之傳達、保存之正確度無法與物證、書
    證相比。因照相係屬機械性記錄特徵，也就是認識對象的是
    照相鏡頭，透過鏡頭形成的畫面映寫入膠卷，然後還原於照
    相紙上，故照相中不含有人的供述要素，再現實情形與作為
    傳達結果的照相，在內容上的一致性是透過機械的正確性來
    加以保障的，在照相中，並不存在人對現實情形的知覺、記
    憶，在表現時經常可能發生的錯誤（如知覺的不準確、記憶
    隨時間推移而發生的變化），故照相當然是非供述證據。本
    案卷內所附之案發現場照片計8 幀（附於同前相驗卷第13至
    16頁），乃警方依機械方式所留存之影像，非供述證據，無
    傳聞法則之適用，且對被告涉犯本件殺人案件之待證事實有
    相當之關聯性，應有證據能力，合先敘明。
貳、認定被告犯罪事實所憑之證據及其理由：
一、訊據被告甲○○矢口否認有殺人之犯意，辯稱：伊忘記當時
    的情形了，伊只記得吃精神科的藥後，就與妻子丁○○躺在
    一起睡覺，後來伊起來上廁所，回來就發現伊妻子不動了云
    云。被告之辯護人則以：被告當時應屬心神喪失之狀態置辯
    。經查：
（一）被告於警詢時曾供稱：「當時我與丁○○在家中因為金錢
      問題發生口角，且丁○○向我表示要出門，我一時情急之
      下，雙手掐住丁○○的脖子，不讓丁○○離開，當時她一
      直掙扎，我才會用右手肘強行勒住丁○○的脖子，才會將
      她勒死... 我確定丁○○已死亡後，心想既然丁○○已死
      亡，就要隨著她一起死，即服下丁○○之前至北市新光醫
      院看診的安眠藥，隨後至廚房內拿木炭點燃起火後，拿至
      房間內，我即倒臥在老婆身旁等死，之後我意識不清昏睡
      在丁○○身旁」等語（見同前偵卷第8 、9 頁被告警詢筆
      錄）；其於偵查中供稱：「為了錢的事，之前她（指被害
      人丁○○）叫我簽一些文件，後來發現我竟然負債1 百多
      萬元... 我從丁○○的身後抓她脖子，再用右手單手勒住
      她脖子。」等語（見同前偵卷第98頁95年4 月11日偵訊筆
      錄第1 頁）；於本院第一次羈押庭中復供稱：「我坦承犯
      行，我在家裡當時有用手勒死我太太」等語（參見本院95
      年度聲羈字第243 號卷第3 頁95年4 月11日聲請羈押訊問
      筆錄第1 頁）；參以證人即被告之父親乙○○於警詢時證
      稱：伊於95年4 月9 日中午12時20分許上樓敲門，卻無人
      應門，後來向警方報案，與警方破門進入，進入後發現屋
      內左邊臥室門反鎖，窗戶緊閉四面用膠帶貼住，消防局人
      員再度破門，開門後即聞到燒炭味，床邊有一烤肉用鐵箱
      ，內有燒炭殘渣，伊媳婦丁○○成臥姿四肢僵硬並出現屍
      斑，兒子甲○○自後將其妻環抱，尚有生命跡象，立即由
      消防局救護車將兩人分別送醫救治等語（見同前偵卷第18
      頁證人乙○○調查筆錄第2 頁）；復與案發現場照片呈現
      被害人丁○○倒臥床上及燒炭殘渣等情狀相符，有卷附之
      案發現場照片8 幀可據，顯見被告甲○○上開於警、偵訊
      及本院第一次羈押庭中之供述案發經過情形，應與事實相
      符，堪以採信。雖被告嗣後於本院審理時翻異前詞改稱：
      完全不記得當時案發情形云云（見本院卷第206 頁96年5
      月16日審判筆錄第4 頁），惟被告於事後就當時犯罪動機
      、如何勒住被害人及事後懊悔燒炭欲自殺同死等情節，於
      警詢、偵查及本院第一次羈押庭均能詳為敘述，足見被告
      於本院審理時所辯，應係畏罪卸責之詞，顯不足採信。
（二）又被害人丁○○死亡原因為勒死之情，業經臺灣板橋地方
      法院檢察署檢察官督同法醫師相驗，並經法務部法醫研究
      所解剖鑑定屬實，有法醫驗斷書、相驗屍體證明書、法務
      部法醫研究所解剖鑑定書、勘驗筆錄及現場照片（包含被
      害人屍體照片）各在卷可稽。該解剖鑑定書並記載被害人
      丁○○身體外表檢查於頸部有勒痕，解剖發現喉頭部位及
      氣管上段有出血，氣管上段周圍軟組織有出血，綜合研判
      死者丁○○生前被勒住頸部致窒息死亡等情，顯見被害人
      丁○○確係因被告用力勒住其頸部，導致窒息死亡無誤，
      且被害人丁○○死亡結果之發生，係被告上開行為造成，
      應無其他原因介入，堪以認定。
（三）矧查，頸部乃人體脆弱之要害部位，倘受外力緊勒或壓迫
      ，將妨礙呼吸，足以在短時間內造成窒息並奪人生命，此
      乃稍有智識之人無不知悉之常識，被告時值青壯年，當有
      此常識，竟以雙手掐住被害人丁○○之脖子，經被害人奮
      力掙扎後，被告仍不鬆手，又以右手肘單手自被害人身後
      強行緊勒被害人之頸部，致被害人窒息氣絕，可見被告勒
      頸時用力頗猛，以致被害人反抗無效，而被害人為嬴弱之
      女性，被告於被害人無力抵抗之情形下，猶使力勒住被害
      人之之頸部，直至被害人不再掙扎為止，當有致被害人於
      死之認識，且不違反其本意，已屬灼然，其辯稱並無殺人
      犯意云云，應屬推諉之詞，不足採信。
（四）辯護人雖認為被告當時應屬心神喪失之狀態，惟本院將被
      告送請臺北榮民總醫院做案發行為時之精神鑑定，結果為
      ：「案發前甲○○曾就診醫療院所精神科，診斷為精神症
      ，郭員平時疑心病重，在路上會懷疑有人跟蹤，有被跟蹤
      妄想，懷疑太太（被害人）在外與人有曖昧關係，對太太
      有嫉妒妄想，案發前彼此已多次爭吵，案發前太太又離家
      出走數日，郭員情緒救已極度不穩，等太太回家後，郭員
      質疑太太金錢不當，在妄想狀態下，情緒表達更加激烈，
      將太太勒斃後，自己再企圖燒碳自殺。郭員於案發當時因
      處於妄想狀態，情緒表達激烈，衝動控制能力顯著減弱，
      郭員案發當時之精神狀態已達精神耗弱之情形」一情，有
      臺北榮民總醫院精神狀況鑑定書可憑，被告固已達精神耗
      弱之程度，然精神耗弱是指認識違法之能力及意思決定之
      能力，顯然減退，並非不能辨識其行為之不法，故被告雖
      於行為時達精神耗弱之程度，對其行為違法性之認識僅較
      常人為低，但並非無法判斷其行為會造成致死之可能及其
      違法性，且被告於事後仍能詳為敘述案發時之情節，足見
      其案發當時對行為違法性之判斷能力及控制能力應僅較一
      般人低，應未達心神喪失之程度甚明。是辯護人上開所辯
      ，礙難憑採。
（五）綜上所述，本件事證明確，被告之犯行洵堪認定，應予依
      法論科。
參、論罪科刑：
一、核被告甲○○所為，係犯刑法第271 條第1 項之殺人罪。又
    按被告行為時之刑法第19條規定「心神喪失人之行為，不罰
    。精神耗弱人之行為，得減輕其刑。」，而裁判時之現行刑
    法第19條則規定「行為時因精神障礙或其他心智缺陷，致不
    能辨識其行為違法或欠缺依其辨識而行為之能力者，不罰。
    行為時因前項之原因，致其辨識行為違法或依其辨識而行為
    之能力，顯著減低者，得減輕其刑。前二項規定，於因故意
    或過失自行招致者，不適用之。」。上開修正刑法第19條，
    主要係將原條文所定「心神喪失」、「精神耗弱」之主、客
    觀要件加以明文化（刑法第19條立法理由參照），並將故意
    或過失自行招致「心神喪失」、「精神耗弱」之情形，排除
    於不罰或減輕其刑適用範圍之外。故就「心神喪失」人、「
    精神耗弱」人之行為，因修正後刑法僅明文化其主、客觀要
    件，故比較新舊法之結果，修正後之新法並非較有利於被告
    ，但就因自己故意或過失招致心神喪失、精神耗弱之情形下
    所為之犯罪排除，故整體比較下，自以修正前刑法較有利於
    被告。本案被告行為當時既處於精神耗弱之狀態中，已如前
    述，應依修正前刑法第19條第2 項之規定減輕其刑。爰審酌
    被告係因生活和經濟問題與被害人發生爭執，且為防止被害
    人再度外出離家，因而引發強烈之激動情緒，一時失去理智
    而為此殺人犯行，參以其事後自盡未果，且深感懊悔，犯後
    態度尚稱良好及未獲被害人家屬諒解等一切情狀，量處如主
    文所示之刑，以資懲儆。
二、再審酌被告長期於醫院精神科就診，診斷為精神症，有被害
    妄想、嫉妒妄想、自殺行為、暴力行為及情緒激躁等症狀，
    其罹精神疾病已久，易受刺激引發激動情緒產生難以遏止之
    行為，觸犯本件殺人罪，亦確因刺激而鑄下大錯，有危害公
    眾及他人安全，且有再犯之虞，故為被告之利益及避免對社
    會治安造成影響，實有施以監護治療之必要。而監護處分係
    拘束人身自由之保安處分，依現行刑法第2 條第1 項規定之
    立法解釋（參照刑法第2 條立法理由），對於拘束人身自由
    之保安處分亦有罪刑法定原則之適用。而修正前刑法第87條
    第2 項規定：「因精神耗弱或瘖啞而減輕其刑者，得於刑之
    執行完畢或赦免後，令入相當處所，施以監護。」、第3 項
    規定：「前二項處分期間為三年以下。」，修正後刑法第87
    條第2 項規定：「有第十九條第二項及第二十條之原因，其
    情狀足認有再犯或有危害公共安全之虞時，於刑之執行完畢
    或赦免後，令入相當處所，施以監護。但必要時，得於刑之
    執行前為之。」、第3 項前段規定：「前二項之期間為五年
    以下。」，而以被告之情狀，不論依修正前、後之規定均有
    施以監護之必要，且修正後之刑法第87條第3 項延長得施以
    監護治療之期間，自以修正前之刑法較有利於被告，應適用
    修正前刑法之規定。本院認被告之情狀，應依修正前刑法第
    87條第2 項、第3 項之規定，併諭知其殺人罪刑之執行完畢
    或赦免後，令入相當處所，施以監護3 年，以收個人治療及
    社會防衛之效。
據上論斷，應依刑事訴訟法第299 條第1 項前段、刑法第2 條第
1 項前段、第271 條第1 項、修正前刑法第19條第2 項、修正前
刑法第87條第2 項、第3 項，判決如主文。
本案經檢察官張慶林到庭執行職務。
中　　華　　民　　國　　96　　年　　6　　月　　27 　　日
            刑事第四庭   審判長法  官  王  復  生
                               法  官  劉  景  宜
                               法  官  陳  靜  茹
上列正本證明與原本無異。
如不服本判決，應於判決送達後10日內向本院提出上訴狀。
                               書記官  彭 麗 紅
中　　華　　民　　國　　96　　年　　6　　月　　27 　　日
附錄本案論罪科刑法條全文
刑法第271 條
殺人者，處死刑、無期徒刑或十年以上有期徒刑。
前項之未遂犯罰之。
預備犯第 1 項之罪者，處二年以下有期徒刑。
